---
title: "queries_INEGI"
format:
   html:
     toc: true
     html-math-method: katex
     embed-resources: true
     self-contained-math: true
     df-print: kable
editor: visual
---

# Actividad: Queries sobre transporte

## Preguntas a responder

1.  ¿Cuál es la probabilidad de que una persona mayor de 18 años use como medio de transporte el tren?
2.  ¿Cuál es la probabilidad de que se utilice transporte privado en un día entre semana en comparación con el fin de semana?
3.  ¿Cuál es la probabilidad de que un hombre adulto use el automóvil por motivos de trabajo?
4.  ¿Quién es más probable que haga más de 1hr 30 min de su casa al trabajo, una persona de estatus sociodemográfico bajo o una persona de estatus sociodemográfico alto?

```{r}
library(bnlearn)
ttransporte <- read.csv("../data/Limpieza_Datos/datos_limpios_INEGI.csv")
head(ttransporte)
```

Tomando en cuenta las preguntas a responder, se determinó que las variables ideóneas eran:

```{r}
vars_clave <- c("edad", "sexo", "estrato", "tloc", 
                "p5_3", "p5_14", "p5_16_1_1", "p5_16_1_2", "p5_13", "p5_6")

ttransporte_clave <- ttransporte[ , vars_clave]

head(ttransporte_clave)

```

```{r}
ttransporte_discreto <- ttransporte_clave

# Edad
if ("edad" %in% names(ttransporte_discreto)) {
  edad_num <- as.numeric(ttransporte_discreto$edad)
  ttransporte_discreto$edad <- ifelse(edad_num >= 18, "Adulto", "Menor")
  ttransporte_discreto$edad <- as.factor(ttransporte_discreto$edad)
}

# Sexo
if ("sexo" %in% names(ttransporte_discreto)) {
  ttransporte_discreto$sexo <- as.factor(ttransporte_discreto$sexo)
}

# Estrato
if ("estrato" %in% names(ttransporte_discreto)) {
  estrato_num <- as.numeric(ttransporte_discreto$estrato)
  ttransporte_discreto$estrato <- ifelse(estrato_num <= 2, "Bajo", "Alto")
  ttransporte_discreto$estrato <- as.factor(ttransporte_discreto$estrato)
}

# Tloc
if ("tloc" %in% names(ttransporte_discreto)) {
  ttransporte_discreto$tloc <- as.factor(ttransporte_discreto$tloc)
}

# Día
if ("p5_3" %in% names(ttransporte_discreto)) {
  ttransporte_discreto$p5_3 <- as.factor(ttransporte_discreto$p5_3)
}

# Transporte
if ("p5_14" %in% names(ttransporte_discreto)) {
  ttransporte_discreto$p5_14 <- as.factor(ttransporte_discreto$p5_14)
}

# Motivo de viaje
if ("p5_13" %in% names(ttransporte_discreto)) {
  ttransporte_discreto$p5_13 <- as.factor(ttransporte_discreto$p5_13)
}

# Origen
if ("p5_6" %in% names(ttransporte_discreto)) {
  ttransporte_discreto$p5_6 <- as.factor(ttransporte_discreto$p5_6)
}

# TIEMPO: Combinar horas y minutos en una sola variable
if ("p5_16_1_1" %in% names(ttransporte_discreto) && "p5_16_1_2" %in% names(ttransporte_discreto)) {
  horas <- as.numeric(ttransporte_discreto$p5_16_1_1)
  minutos <- as.numeric(ttransporte_discreto$p5_16_1_2)
  
  # Reemplazar códigos 99 (no sabe) con NA
  horas[horas == 99] <- NA
  minutos[minutos == 99] <- NA
  
  # Calcular tiempo total en minutos
  tiempo_total <- horas * 60 + minutos
  
  # Crear nueva variable de tiempo discretizada
  ttransporte_discreto$tiempo_viaje <- ifelse(tiempo_total > 90, "Largo", "Corto")
  ttransporte_discreto$tiempo_viaje <- as.factor(ttransporte_discreto$tiempo_viaje)
  
  # Eliminar las variables originales de horas y minutos
  ttransporte_discreto <- ttransporte_discreto[, !names(ttransporte_discreto) %in% c("p5_16_1_1", "p5_16_1_2")]
}

# Limpiar NAs
ttransporte_discreto <- na.omit(ttransporte_discreto)

# Limpiar niveles vacíos
ttransporte_discreto[] <- lapply(ttransporte_discreto, function(x) {
  if(is.factor(x)) {
    droplevels(x)
  } else {
    x
  }
})
```

# DAG 1 (Sentido común)

```{r}

dag_1 <- empty.graph(nodes = c("sexo", "edad", "estrato", "tloc", "p5_3", "p5_14", "tiempo_viaje"))

arc_set_1 <- matrix(c("sexo", "estrato",        
                      "edad", "estrato",        
                      "estrato", "tloc",        
                      "tloc", "p5_14",
                      "estrato", "p5_14",
                      "edad", "p5_14",
                      "p5_3", "p5_14",
                      "p5_14", "tiempo_viaje",
                      "tloc", "tiempo_viaje"),
                      byrow = TRUE, ncol = 2,
                      dimnames = list(NULL, c("from", "to")))

arcs(dag_1) = arc_set_1
graphviz.plot(dag_1, shape = "ellipse", main = "DAG 1: Sentido Común")
```

```{r}
score(dag_1, data = ttransporte_discreto, type = "bic")
```

```{r}
arc.strength(dag_1, data = ttransporte_discreto, criterion = "mi")
```

# DAG 2 centrada en demografía

```{r}
dag_2 <- empty.graph(nodes = c("sexo", "edad", "estrato", "tloc", "p5_3", "p5_14", "tiempo_viaje"))

arc_set_2 <- matrix(c("edad", "estrato",
                      "sexo", "estrato",
                      "edad", "tloc",
                      "estrato", "p5_3",
                      "tloc", "p5_3",
                      "p5_3", "p5_14",
                      "estrato", "p5_14",
                      "p5_14", "tiempo_viaje",
                      "estrato", "tiempo_viaje"),
                    byrow = TRUE, ncol = 2,
                    dimnames = list(NULL, c("from", "to")))

arcs(dag_2) <- arc_set_2
graphviz.plot(dag_2, shape = "ellipse", main = "DAG 2: Centrada en Demografía")

```

```{r}
score(dag_2, data = ttransporte_discreto, type = "bic")
```

```{r}
arc.strength(dag_2, data = ttransporte_discreto, criterion = "mi")
```

# DAG 3 centrada en el transporte

```{r}
dag_3 <- empty.graph(nodes = c("sexo", "edad", "estrato", "tloc", "p5_3", "p5_14", "tiempo_viaje"))

arc_set_3 <- matrix(c("tloc", "estrato",
                      "edad", "p5_3",
                      "estrato", "p5_3",
                      "tloc", "p5_14",
                      "p5_3", "p5_14",
                      "sexo", "p5_14",
                      "p5_14", "tiempo_viaje",
                      "estrato", "tiempo_viaje"),
                    byrow = TRUE, ncol = 2,
                    dimnames = list(NULL, c("from", "to")))

arcs(dag_3) <- arc_set_3
graphviz.plot(dag_3, shape = "ellipse", main = "DAG 3: Centrada en Transporte")
```

```{r}
score(dag_3, data = ttransporte_discreto, type = "bic")
```

```{r}
arc.strength(dag_1, data = ttransporte_discreto, criterion = "mi")
```

# Mejor DAG con hill climbing

```{r}
best_dag <- hc(ttransporte_discreto)
graphviz.plot(best_dag, shape = "ellipse")
```

```{r}
score(best_dag, data = ttransporte_discreto, type = "bic")
```

```{r}
arc.strength(best_dag, data = ttransporte_discreto, criterion = "mi")
```

```{r}
sapply(ttransporte_discreto, function(x) if(is.factor(x)) levels(x) else unique(x))
```

```{r}
bn_best_dag = bn.fit(best_dag, data = ttransporte_discreto)
```

# Logic sampling

```{r}
# 1.- ¿Probabilidad de que persona >18 años use tren?
# (Tren ligero=12, Tren suburbano=13, Metro=5)
cpquery(bn_best_dag, event = ((p5_14 == "5") | (p5_14 == "12") | (p5_14 == "13")), evidence = (edad == "Adulto"), n = 10^6)
```

```{r}
#2.- ¿Probabilidad transporte privado semana vs fin de semana? (considerando automóvil,moto y bicicleta)
# Semana (código 1)
cpquery(bn_best_dag, event = ((p5_14 == "1") | (p5_14 == "9") | (p5_14 == "7")), evidence = (p5_3 == "1"), n = 10^6)
# Fin de semana (código 2) 
cpquery(bn_best_dag, event = ((p5_14 == "1") | (p5_14 == "9") | (p5_14 == "7")), evidence = (p5_3 == "2"), n = 10^6)
```

```{r}
# 3.-¿Probabilidad hombre adulto use automóvil por motivos del trabajo?
# (Solo automóvil=1, hombre=1, adulto)
cpquery(bn_best_dag, event = (p5_14 == "1"), evidence = ((sexo == "1") & (edad == "Adulto")& (p5_13 == "2")), n = 10^6)
```

```{r}
#4.- ¿Quién hace más de 90min de su casa al trabajo, estrato bajo vs alto?
# Estrato bajo
cpquery(bn_best_dag, event = (tiempo_viaje == "Largo"), evidence = (estrato == "Bajo" & p5_13 == "2" & p5_6 == "1"), n = 10^6)
# Estrato alto  
cpquery(bn_best_dag, event = (tiempo_viaje == "Largo"), evidence = (estrato == "Alto" & p5_13 == "2" & p5_6 == "1"), n = 10^6)
```

# Likelihood weighting

```{r}
# 1.- ¿Probabilidad de que persona >18 años use tren?
# (Tren ligero=12, Tren suburbano=13, Metro=5)
cpquery(bn_best_dag, event = ((p5_14 == "5") | (p5_14 == "12") | (p5_14 == "13")), evidence = list(edad = "Adulto"), method = "lw")
```

```{r}
#2.- ¿Probabilidad transporte privado semana vs fin de semana?
# Semana 
cpquery(bn_best_dag, event = ((p5_14 == "1") | (p5_14 == "9") | (p5_14 == "7")), evidence = list(p5_3 = "1"), method = "lw")
# Fin de semana 
cpquery(bn_best_dag, event = ((p5_14 == "1") | (p5_14 == "9")| (p5_14 == "7")), evidence = list(p5_3 = "2"), method = "lw")
```

```{r}
# 3.-¿Probabilidad hombre adulto use automóvil para el trabajo?
# (Solo automóvil=1, hombre=1, adulto)
cpquery(bn_best_dag, event = (p5_14 == "1"), evidence = list(sexo = "1", edad = "Adulto", p5_13 = "2"), method = "lw")
```

```{r}
#4.- ¿Quién hace más de 90min para llegar de su casa al trabajo, estrato bajo vs alto?
# Estrato bajo
cpquery(bn_best_dag, event = (tiempo_viaje == "Largo"), evidence = list(estrato = "Bajo", p5_13 = "2" , p5_6 = "1"), method = "lw")
# Estrato alto  
cpquery(bn_best_dag, event = (tiempo_viaje == "Largo"), evidence = list(estrato = "Alto", p5_13 = "2" , p5_6 = "1"), method = "lw")
```

```{r}
pdf("../figures/DAG1_sentido_comun.pdf", width=10, height=8)
graphviz.plot(dag_1, shape="ellipse", main="DAG 1: Sentido Común")
dev.off()

pdf("../figures/DAG2_demografia.pdf", width=10, height=8)
graphviz.plot(dag_2, shape="ellipse", main="DAG 2: Centrada en Demografía")
dev.off()

pdf("../figures/DAG3_transporte.pdf", width=10, height=8)
graphviz.plot(dag_3, shape="ellipse", main="DAG 3: Centrada en Transporte")
dev.off()

pdf("../figures/DAG_best.pdf", width=10, height=8)
graphviz.plot(best_dag, shape="ellipse", main="Mejor DAG (Hill Climbing)")
dev.off()

```

```{r}
library(reshape2)
library(ggplot2)

pdf("../figures/heatmap_informacion_mutua.pdf", width=10, height=8)
mi_matrix <- arc.strength(best_dag, data=ttransporte_discreto, criterion="mi")
mi_matrix_long <- melt(mi_matrix, id.vars=c("from","to"))

ggplot(mi_matrix_long, aes(x=from, y=to, fill=value)) +
  geom_tile() +
  scale_fill_gradient(low="white", high="red") +
  labs(title="Mapa de información mutua entre nodos", x="De", y="A", fill="MI") +
  theme_minimal() +
  theme(axis.text.x=element_text(angle=45, hjust=1))
dev.off()
```

```{r}
library(knitr)

tabla_latex <- kable(arc.strength(best_dag, data = ttransporte_discreto, criterion = "mi"), format = "latex", booktabs = TRUE,
                     caption = "Fuerza de arcos (información mutua) de la red bayesiana")

cat(tabla_latex, file = "../figures/fuerza_arcos.tex")
```
